【裁判字號】    95,訴,1248
【裁判日期】    951101
【裁判案由】    毒品危害防制條例
【裁判全文】
臺灣桃園地方法院刑事判決              95年度訴字第1248號
公  訴  人  臺灣桃園地方法院檢察署檢察官
被      告  甲○○
上列被告因違反毒品危害防制條例案件，經檢察官提起公訴（94
年度毒偵字第6089號、95年度毒偵字第2258號），本院判決如下
：
    主  文
甲○○施用第一級毒品，累犯，處有期徒刑玖月，扣案針筒壹支
沒收；又施用第二級毒品，累犯，處有期徒刑捌月，扣案含甲基
安非他命成分之吸食器壹組沒收銷燬之；應執行有期徒刑壹年肆
月，扣案針筒壹支沒收，扣案含甲基安非他命成分之吸食器壹組
沒收銷燬之。
    事  實
一、甲○○前因施用第二級毒品案件，經送觀察、勒戒後認有繼
    續施用毒品之傾向而再送強制戒治，嗣停止戒治交付保護管
    束，於民國89年7 月2 日保護管束期滿執行完畢後，由臺灣
    桃園地方法院檢察署檢察官為不起訴處分；復因施用第二級
    毒品案件送強制戒治，於93年1 月9 日因毒品危害防制條例
    修正，依新法逕予報結而釋放，該次犯行並經本院判處有期
    徒刑6 月確定；再因施用第二級毒品案件，經本院判處有期
    徒刑6 月確定，並與前案定其應執行刑有期徒刑11月，自93
    年3 月25日入監執行，並接續執行其於93年間因違反保護令
    案件，經本院判決確定之有期徒刑4 月，於94年6 月18日執
    行完畢。詎其仍未戒除毒癮，復基於施用第二級毒品甲基安
    非他命之犯意，於94年10月25日中午12時許，在其桃園縣新
    屋鄉笨港村5 鄰榕樹下66之6 號住處內，以將甲基安非他命
    置入其所有之扣案吸食器1 組內燒烤之方式，施用第二級毒
    品甲基安非他命1 次；另基於施用第一級毒品海洛因之犯意
    ，於95年4 月15日晚間某時，在上址利用其所有之扣案針筒
    1 支以注射方式施用海洛因1 次。嗣為警先後於94年10月28
    日晚間7 時許及95年4 月16日晚間11時30分許，在上址查獲
    ，並各扣得上開仍含甲基安非他命成分之吸食器1 組及針筒
    1 支。
二、案經桃園縣政府警察局楊梅分局報請臺灣桃園地方法院檢察
    署檢察官偵查起訴。
    理  由
一、訊據被告甲○○固坦承有於前揭時、地施用海洛因及甲基安
    非他命各1 次之犯行，惟辯稱：其係將海洛因及安非他命一
    起置入玻璃球內燒烤，故其是二種毒品一起施用，扣案針筒
    只是用來量海洛因之份量云云。經查，上開事實除被告之自
    白外，並有桃園縣政府警察局楊梅分局被採尿人姓名編號對
    照表、桃園縣政府警察局楊梅分局檢體監管紀錄表、臺灣尖
    端先進生技醫藥股份有限公司濫用藥物檢驗報告及臺灣檢驗
    科技股份有限公司濫用藥物尿液檢驗報告各1 紙在卷可考，
    復有吸食器1 組及針筒1 支扣案可資佐證。
二、被告雖以前詞置辯，惟由其於95年4 月17日警詢時供稱：「
    （你為何使用注射針筒？）我因施打海洛因所以使用針筒注
    射」等語觀之（見毒偵字第2258號卷第8 頁），其不僅全未
    未提及其施用海洛因時，有與甲基安非他命一起以吸食器燒
    烤施用之情事，反明確供承係使用針筒「注射」海洛因，是
    其嗣後翻異前詞辯稱海洛因是與甲基安非他命一起施用云云
    ，前後供述顯不一致，所辯是否屬實，至有可疑。又被告若
    確有以針筒盛裝海洛因，並以吸食器同時實施用海洛因及甲
    基安非他命之情事，衡情應同時使用針筒及吸食器，但其於
    95年4 月16日為警查獲時，警方竟僅查獲扣案針筒1 支，而
    未發現任何施用甲基安非他命所用之吸食器，此益徵被告於
    警詢時供稱係以針筒注射海洛因等語方屬實情。再者，被告
    於本院行準備程序時原供稱：其自94年8 月開始即用安非他
    命吸食器同時燒烤海洛因及安非他命之方式施用毒品云云，
    惟其於本院審理時則改稱：其是自95年2 月初起至同年4 月
    15 日 晚上止施用海洛因，安非他命只有在94年10月25日施
    用1 次云云，不僅前後供述全然不同，且其為警查扣之吸食
    器1 組經送請憲兵司令部刑事鑑識中心鑑驗結果，認該吸食
    器中有甲基安非他命成分，無海洛因成分等情，有該中心鑑
    驗通知書1 紙在卷可考，堪認被告並無同時以燒烤吸食器之
    方式施用海洛因及安非他命之情事。稽上各端，被告所辯顯
    為避重就輕之詞，不足採信。
三、按民國92年7 月9 日新修正之毒品危害防制條例刪除二犯及
    三犯之規定，一改修法前繁雜之處遇程序，僅將施用毒品者
    簡化區分為初犯、再犯，並認施用毒品者係屬病患性犯人，
    以觀察、勒戒戒除其身癮，並以強制戒治去除其心癮。經觀
    察、勒戒或強制戒治執行完畢釋放後，若係5 年後再犯該條
    例第10條施用毒品罪者，與同條例第20條第1 項、第2 項關
    於「初犯」之處理方式相同，檢察官應先聲請法院裁定令被
    告入勒戒處所觀察、勒戒，並視有無繼續施用毒品傾向，決
    定應予釋放、為不起訴之處分，或應聲請法院裁定令入勒戒
    處所強制戒治；若係5 年內「再犯」同條例第10條施用毒品
    罪者，依同條例第23條第2 項規定，檢察官則應依法追訴。
    觀諸該條例第20條第3 項之修正理由：「觀察、勒戒或強制
    戒治五年後再犯者，顯見前所實施之觀察、勒戒或強制戒治
    已足以遮斷其施用毒品之癮，為期自新及協助其戒除毒癮，
    對此五年後再犯者，爰明定仍適用初犯之規定，先經觀察、
    勒戒、強制戒治之程序。」及同條例第23條第2 項之修正理
    由：「為配合簡化施用毒品犯之刑事處遇程序，並鑑於經觀
    察、勒戒或強制戒治執行完畢釋放後五年內再犯者，其再犯
    率甚高，原據以實施之觀察、勒戒及強制戒治既已無法收其
    實效，自應施以刑事處遇。」，顯然如施用毒品者係前經觀
    察、勒戒或強制戒治等治療程序執行完畢5 年後，始再施用
    毒品之「初犯」，因前所執行之觀察、勒戒或強制戒治已足
    收戒除毒癮之效，自應重新執行觀察、勒戒或強制戒治等治
    療程序，並於治療程序執行完畢後，由檢察官為不起訴處分
    ，毋庸對之追訴處罰；反之，在「再犯」之情形，因其先前
    所為治療程序顯未能收戒斷毒癮之效，且考量施用毒品者之
    再犯率偏高，乃簡化其刑事處遇程序，而逕予追訴處罰，不
    再施以治療程序。參酌上開立法理由，修正毒品危害防制條
    例就施用毒品者，祇於「初犯」及「五年後再犯」二種情形
    ，有其追訴條件之限制，即須於初犯經觀察、勒戒或強制戒
    治釋放後，5 年內均無施用毒品之行為，始能認其前所實施
    之觀察、勒戒或強制戒治已足遮斷毒癮，而得於5 年後再犯
    時，再予適用初犯之規定，重行觀察、勒戒等程序。倘5 年
    內已經再犯，被依法追訴處罰，縱其第3 次（或第3 次以上
    ）施用毒品之時間在初犯釋放5 年以後，即與「五年後再犯
    」之情形有別，且因已於「五年內再犯」，顯見其再犯率甚
    高，原實施觀察、勒戒或強制戒治，已無法收其實效，而無
    五年戒斷期之存在，自無再經觀察、勒戒及強制戒治之必要
    ，應由檢察官逕行起訴，始符新法修正之本旨（最高法院95
    年度臺非字第59號、第65號判決意旨參照）。查被告因施用
    毒品案件，有如事實欄所載之觀察、勒戒、強制戒治及判刑
    情形，有臺灣高等法院被告前案紀錄表1 份在卷可考，是被
    告本件施用毒品犯行非屬「初犯」及「五年後再犯」之情形
    ，依上開說明，自應逕予以論罪科刑。本件事證已經明確，
    被告之犯行堪予認定，應依法論科。
四、查被告行為後，刑法及刑法施行法部分條文業經修正公布，
    並均於95年7 月1 日施行。修正後刑法第2 條第1 項之規定
    ，係規範行為後法律變更所生新舊法律比較適用之準據法，
    於修正後刑法施行後，應適用修正後刑法第2 條第1 項規定
    之「從舊從輕」之原則為比較；修正後刑法第2條 第2 項，
    則為同條第1 項之特別規定，於修正後刑法施行後，關於非
    拘束人身自由之保安處分，應依修正後刑法第2 條第2 項之
    規定，適用裁判時之法律。又修正後刑法第35條，乃刑之重
    輕之法定次序與標準，應適用裁判時之修正後刑法第35條之
    規定。修正後刑法第2 條第1 項係採「從舊從輕」原則，適
    用最有利於行為人之法律。既曰法律，自較刑之範圍為廣；
    除法律有特別規定者（如修正後刑法第2 條第2 項非拘束人
    身自由之保安處分適用裁判時法，修正後刑法施行法第9 條
    之3 規定之情形），應依其規定；或事關執行之緩刑之宣告
    ，或犯罪在刑法修正施行前，自首在刑法施行後之自首部分
    ，或程序之規定（程序從新，如刑法第40條沒收宣告之程序
    規定），應適用裁判時之修正後刑法之規定外；依修正後刑
    法第2 條第1 項比較時，應就罪刑有關之共犯、未遂犯、連
    續犯、牽連犯、結合犯以及累犯加重、自首減輕暨其他法定
    加減原因（如身分加減）與加減例等一切情形，綜其全部之
    結果而為比較後，予以整體適用，不能割裂而分別適用有利
    益之條文。關於易科罰金之折算標準、易服勞役之折算標準
    及期限、罰金與死刑是否併予執行、多數有期徒刑定應執行
    之刑時之最高刑期之限制等之修正，事涉行為人易刑折算標
    準金額之多寡與期限之長短及定執行刑時能否就罰金刑併予
    執行或有期徒刑定應執行之刑時最高度之限制，亦均屬依修
    正後刑法第二條第一項所應比較適用法律之範圍。拘束人身
    自由之保安處分，並非屬修正後刑法第2 條第2 項規定應適
    用裁判時法之範圍，除有特別規定者外，亦屬應依修正後刑
    法第2 條第1 項比較適用之法律；從刑附屬於主刑，除法律
    有特別規定者外，依主刑所適用之法律（以上參考最高法院
    95年5 月23日刑事庭第8 次會議決議及最高法院24年上字第
    4634號、24年上字第5292號、27年上字第2615號、29年上字
    第525 號判例）。其次，法律有變更而須為新、舊法之比較
    以定其適用之目的，厥為保障行為人之既有法律地位不致因
    法律之修正而惡化或受到更不利益之結果並兼謀行為人之利
    益，此為最高之價值，非必斤斤於法律體系適用之完整性，
    況或基於法規之性質，如程序性之法律、事涉執行之緩刑規
    定，依法理係均應適用新法，或因法律另有規定，如修正後
    刑法第2 條第2 項規定「非拘束人身自由之保安處分係適用
    裁判時之法律」，修正後刑法施行法第3 條之1 第2 項規定
    「於九十四年一月七日刑法修正施行前犯併合處罰數罪中之
    一罪，且該數罪均符合第四十一條第一項得易科罰金之規定
    者，適用九十年一月四日修正之刑法第四十一條第二項規定
    」，即有此情形係一律適用行為時法之舊法，由是可見遇有
    法律修正而須選擇適用新法或舊法時，須依法規之性質或視
    法律是否另有規定決之，在選法適用時，本即寓有可據個別
    之特性而割裂分別適用新法或舊法之容許性，至數項經修正
    之法律須整體比較以同其新、舊法之適用俾維持法律體系之
    完整性，核係各該法律在適用上因具「依附及相互關聯」之
    特性使然，非屬新、舊法應比較利、弊藉資保障行為人之既
    有法律地位兼謀其利益之立法意旨所必然。準此以解，就罪
    、刑有關之規定諸如共犯、未遂犯、連續犯、牽連犯、結合
    犯以及累犯加重、自首減輕暨其他法定加減原因（如身分加
    減）與加減例等一切情形，應綜其全部之結果而為比較後，
    予以整體適用，不能割裂而分別適用有利益之條文，固如前
    述，惟究其緣由，實係著眼於因各該規定皆涉及犯罪之態樣
    、階段、罪數、法定刑得或應否加、減暨加減之幅度，並進
    而影響法定刑或處斷刑之範圍，換言之，各該罪、刑之規定
    須經綜合考量整體適用後，方能據以限定法定刑或處斷刑之
    範圍，嗣始得於該範圍內為一定刑之宣告，易詞以言，個別
    宣告刑雖屬單一之結論，然實係經綜合考量整體適用各相關
    罪、刑規定之所得，因之，宣告刑所據以決定之各相關罪、
    刑規定，顯具適用上之「依附及相互關聯」之特性，自須同
    其新、舊法之適用，第查，「易刑」或「定執行刑」係規範
    宣告刑得或應如何執行之法律，核屬為刑之宣告後始生應否
    適用問題之規定，非屬宣告刑所據以決定因而須先行確定如
    何適用新、舊之法規，依其性質，在未為刑之宣告前亦無可
    能確定應否適用而預先選定須適用新或舊法，復無此必要，
    不寧唯是，該規定所涵攝之「小前提」係「宣告刑」，猶與
    罪、刑規定涵攝之「小前提」為「歷史社會事實」迥異，職
    是，「易刑」及「定執行刑」之規定，不論涵攝之「小前提
    」、決定應否適用之階段及適用後所得之法律效果，與罪、
    刑之規定皆不相侔，與之顯不具適用上之「依附及相互關聯
    」之特性，依前述，要毋須與罪、刑之規定同其新、舊法之
    適用，自得秉其本身之性質而各據應涵攝之「小前提」為新
    、舊、利、弊之比較後個別定其法律之適用。茲首就與本案
    有關且於為刑之宣告前須先行及連帶確定應如何適用之法律
    修正情形列述如下：
  (一)與罪、刑有關且須依修正後刑法第2 條第1 項規定為利、弊
    之比較以定如何適用之法律變更部分：
    (1)累犯部分，修正前刑法第47條規定「受有期徒刑之執行完
      畢，或受無期徒刑或有期徒刑一部之執行而赦免後，五年
      以內再犯有期徒刑以上之罪者，為累犯，加重本刑至二分
      之一」，95年7 月1 日施行之修正後刑法第47條第1 項則
      規定「受徒刑之執行完畢，或一部之執行而赦免後，五年
      以內故意再犯有期徒刑以上之罪者，為累犯，加重本刑至
      二分之一」，換言之，依修正後之刑法，僅「故意犯」始
      有累犯之適用。
    (2)經適用修正前、後之罪、刑相關規定予以比較，修正後之
      規定顯非較修正前之規定對被告有利，因之，依現行即修
      正後刑法第2 條第1 項前段規定，此部分自應整體適用修
      正前刑法之有關規定。
  (二)毋須依修正後刑法第2 條第1 項規定為利、弊之比較以定如
    何適用之法律修正部分：
    (1)刑法第11條原規定「本法總則於其他法令有刑罰之規定者
      ，亦適用之。但其他法令有特別規定者，不在此限。」，
      經修正為「本法總則於其他法律有刑罰或保安處分之規定
      者，亦適用之。但其他法律有特別規定者，不在此限。」
      ，亦即為使法規範明確，將「法令」修正為「法律」以符
      合法律保留及罪刑法定原則，復就解釋上認為「有刑罰之
      規定」包含保安處分部分亦予以明文化，是以此一修正並
      未涉及實體國家刑罰權之有無暨其範圍之更迭，非屬與罪
      、刑有關且須與之整體依修正後刑法第2 條第1 項之規定
      為新、舊法比較以同其適用之「法律變更」，惟本條修正
      之目的既為符法律保留及罪刑法定原則暨規範明確性之要
      求，當以修正後之規定較能契合刑罰之本質兼更具規範之
      實質妥當性暨進步性，因之，基於「法與時轉則治」之理
      念，此部分自應適用修正後規定。
    (2)刑法第38條有關沒收之規定亦經修正，惟沒收為從刑，如
      前述，從刑附屬於主刑，除法律有特別規定者外，依主刑
      所適用之法律，本件主刑部分即宣告刑所據以決定之罪、
      刑法律既適用修正之舊法，沒收部分自應從之。
五、核被告所為，係犯毒品危害防制條例第10條第1 項、第2 項
    之施用第一、二級毒品罪。其施用第一級毒品海洛因及第二
    級毒品甲基安非他命前後非法持有海洛因及甲基安非他命之
    低度行為，應為施用之高度行為所吸收，均不另論罪。而被
    告有犯罪事實欄所載之刑案科刑、執行情形，有前揭臺灣高
    等法院被告前案紀錄表在卷可按，其受有期徒刑之執行完畢
    後，5 年內再犯本件有期徒刑以上之罪，為累犯，應依修正
    前刑法第47條規定加重其刑。其所犯上開二罪間，犯意各別
    ，行為有異，構成要件亦不相同，應予分論併罰。爰審酌被
    告經觀察、勒戒及強制戒治處遇，並曾因施用第二級毒品遭
    判刑且已執行完畢（見前揭臺灣高等法院被告前案紀錄表）
    ，竟仍未能戒絕此一劣習，顯見其抗拒毒品之意志不堅，惟
    念及被告施用毒品所侵害法益僅係其個人身體健康，且其並
    無施用第一級毒品之犯罪前科，暨其犯罪後冀以同時施用二
    種毒品之辯解免除部分刑罰之犯後態度等一切情狀，各量處
    如主文所示之刑。至修正前刑法第51條第5 款規定：「宣告
    多數有期徒刑者，於各刑中之最長期以上，各刑合併之刑期
    以下，定其刑期，但不得逾二十年。」，修正後則規定：「
    宣告多數有期徒刑者，於各刑中之最長期以上，各刑合併之
    刑期以下，定其刑期，但不得逾三十年。」，修正後之規定
    ，顯非較有利於被告，爰依修正前之上揭規定定其應執行刑
    。又扣案含甲基安非他命成分之吸食器1 組，其內所含之甲
    基安非他命為第二級毒品，與所附著之吸食器復無法析離，
    該組吸食器應依毒品危害防制條例第18條第1 項前段規定，
    諭知沒收銷燬之。至扣案之針筒1 支為被告所有，且為其供
    犯施用第一級毒品罪所用之物，此業據被告供明在卷，應依
    修正前刑法第38條第1 項第2 款宣告沒收。
六、公訴意旨另以：被告基於施用海洛因之概括犯意，自95年2
    月初某日起至95年4 月14日止，在其桃園縣新屋鄉笨港村5
    鄰榕樹下66之6 號住處內，連續施用海洛因多次，因認被告
    此部分另涉犯施用第一級毒品罪。惟查，公訴人所指被告此
    部分犯行，僅有被告單純之自白，並無其他證據可資佐證，
    且參酌被告就其施用海洛因之起始時間或稱係從94年8 月間
    即開始施用，或稱自95年2 月初開始施用，所供情節顯有不
    同，其自白是否屬實，至有可疑，因之，公訴人認被告此部
    分另涉犯施用第一級毒品罪，即有未合，此外復查無其他積
    極證據足資證明被告確有公訴人所指此部分之犯行，惟公訴
    意旨認此部分與前揭經本院論罪之施用第一級毒品罪間，有
    連續犯之裁判上一罪關係，爰不另為無罪之諭知，附此敘明
    。
據上論斷，依刑事訴訟法第299 條第1 項前段，毒品危害防制條
例第10條第1 項、第2 項、第18條第1 項前段，修正後刑法第11
條前段、第2 條第1 項，修正前刑法第47條、第51條第5 款、第
38條第1 項第2 款，判決如主文。
本案經檢察官許曉微到庭執行職務。
中    華    民    國    95    年    11    月    1     日
              刑事第十一庭  審判長法  官  蔡榮澤
                                  法  官  何俏美
                                  法  官  魏于傑
上正本證明與原本無異。
如不服本判決，得於收受判決後10日內，向本院提出上訴狀。
                                  書記官  林怡君
中    華    民    國    95    年    11    月    6     日
本案論罪科刑主要法條：
毒品危害防制條例第10條
施用第一級毒品者，處 6 月以上 5 年以下有期徒刑。
施用第二級毒品者，處 3 年以下有期徒刑。


司法院資訊處製作；財團法人民間司法改革基金會備份。
